臺灣彰化地方法院刑事判決　　　　　　　96年度訴字第2008號
公　訴　人　臺灣彰化地方法院檢察署檢察官
被　　　告　甲○○
上列被告因毒品危害防制條例案件，經檢察官提起公訴（96年度
毒偵字第4446、5107號），被告於本院準備程序中自白犯罪，本
院認有刑事訴訟法第273 條之1 第1 項之情形，合議裁定由受命
法官獨任進行簡式審判程序，茲審理判決如下：
    主  文
甲○○施用第一級毒品，累犯，處有期徒刑壹年；扣案之第一級
毒品海洛因壹包（淨重零點貳肆公克），沒收銷燬之；扣案之注
射針筒壹支沒收；又施用第二級毒品，累犯，處有期徒刑肆月。
應執行有期徒刑壹年貳月，扣案之第一級毒品海洛因壹包（淨重
零點貳肆公克），沒收銷燬之；扣案之注射針筒壹支沒收。
        事  實
一、甲○○前於民國（下同）90年間，因施用毒品案件，經臺灣
    臺中地方法院以90年度毒聲字第3853號裁定令入戒治處所施
    以強制戒治，業於91年8 月27日執行完畢釋放。另於93年間
    ，因違反毒品危害防制條例案件，經臺灣臺中地方法院於94
    年1 月3 日，以93年度訴字第2877號判決判處有期徒刑1 年
    2 月確定；93年間仍再犯施用第一級毒品案件，經臺灣臺中
    地方法院於94年1 月24日，以93年度訴字第2723號判決判處
    有期徒刑1 年確定，再由臺灣臺中地方法院以94年度聲字第
    919 號裁定定其應執行刑為有期徒刑2 年1 月確定，嗣經入
    監服刑，甫於95年6 月14日因縮短刑期假釋出監付保護管束
    ，而於95年11月4 日縮短刑期期滿，因未經撤銷假釋而視為
    徒刑執行完畢。詎其仍不知悔改，復基於施用第一級毒品海
    洛因之犯意，於96年8 月27日下午5 時30分許，在臺中市南
    屯區昌明巷口處，以將第一級毒品海洛因摻水混合後置入注
    射針筒，再持以施打手臂之方式，施用第一級毒品海洛因1
    次。另基於施用第二級毒品甲基安非他命之犯意，於96年8
    月24日或25日之某時許，在其位於臺中市○○路之租屋處，
    以將第二級毒品甲基安非他命摻入香菸內，再點火吸食其煙
    霧之方式，施用第二級毒品甲基安非他命1 次。嗣於96年8
    月28日下午6 時許，為警在臺中市○○區○○路50之1 號之
    天人理髮廳查獲，並當場扣得第一級毒品海洛因1 包（淨重
    0.24公克）、注射針筒1 支，始查悉上情。
二、案經彰化縣警察局報請臺灣彰化地方法院檢察署檢察官偵查
    起訴，本院認有刑事訴訟法第273 之1 條第1 項之情形，而
    改依簡式審判程序審理。
    理  由
一、按除被告所犯為死刑、無期徒刑、最輕本刑為3 年以上有期
    徒刑之罪或高等法院管轄第一審案件者外，於刑事訴訟法第
    273 條第1 項程序進行中，被告先就被訴事實為有罪之陳述
    時，審判長得告知被告簡式審判程序之旨，並聽取當事人、
    代理人、辯護人及輔佐人之意見後，裁定進行簡式審判程序
    ；除簡式審判程序、簡易程序及第376 條第1 款、第2 款所
    列之罪之案件外，第一審應行合議審判，刑事訴訟法第273
    條之1 第1 項、第284 條之1 分別定有明文。本件被告甲○
    ○所犯係死刑、無期徒刑、最輕本刑為3 年以上有期徒刑或
    高等法院管轄第一審案件以外之罪，並於本院行準備程序時
    就被訴事實為有罪之陳述，本院合議庭依前揭規定，經評議
    結果，裁定改由受命法官獨任行簡式審判程序，先予敘明。
二、上揭事實，業據被告甲○○於本院行準備程序及審理時均坦
    承不諱，且其於96年8 月29日為警所採取之尿液，經送鑑驗
    結果，確呈嗎啡及甲基安非他命陽性反應，此有彰化縣警察
    局刑警隊委託檢驗所尿液與真實姓名對照單及銓昕科技股份
    有限公司96年9 月7 日報告編號00000000號濫用藥物尿液檢
    驗報告各1 紙附卷可稽，而扣案之被告所持有之白色粉末1
    包（淨重0.24公克），經送鑑定之結果，確係屬第一級毒品
    海洛因無誤，此有法務部調查局96年11月26日調科壹字第09
    623080100 號鑑定通知書一紙在卷可參，且經被告供陳在卷
    ；復有扣案之注射針筒1 支可資佐證，則被告就其分別施用
    第一級毒品海洛因、第二級毒品甲基安非他命各1 次之自白
    核與事實相符，堪以採信。
三、按觀察、勒戒或強制戒治執行完畢釋放後，5 年內再犯毒品
    危害防制條例第10條之罪，即應直接依法追訴判決，固毋庸
    再行該條例針對「初犯」所規定之觀察、勒戒或強制戒治等
    治療程序，然若係於觀察、勒戒或強制戒治執行完畢釋放後
    ，5 年後再犯第10條之罪者，則應重新依該條例第20條第1
    項、第2 項關於「初犯」之規定，先行送觀察、勒戒，並依
    其觀察、勒戒結果有無繼續施用毒品傾向，以定其是否施以
    強制戒治之治療程序，再於上開治療程序執行完畢後始由檢
    察官為不起訴處分，而非直接加以追訴處罰，此觀諸現行生
    效施行之毒品危害防制條例（於92年7 月9 日修正公布、自
    93年1 月9 日施行）第20條、第23條之規定甚明。而考諸前
    開毒品危害防制條例之修正理由主要係認觀察、勒戒或強制
    戒治後5 年後再犯者，顯見前所實施之觀察、勒戒或強制戒
    治已足以遮斷其施用毒品之癮，為期自新及協助其斷除毒癮
    ，對此5 年後再犯者仍適用初犯之規定（即該條例第20條第
    3 項之規定），即先經觀察、勒戒、強制戒治之程序【見該
    條例第20條修法理由5 第3 項修正理由 (二)】 ，且為配合
    簡化施用毒品犯之刑事處遇程序，並鑑於經觀察、勒戒或強
    制戒治執行完畢釋放後5 年內再犯者，其再犯率甚高，原據
    以實施之觀察勒戒及強制戒治既已無法收其實效，自應施以
    刑事處遇【見該條例第23條修正理由三 (二)】 ，凡此俱見
    現行毒品危害防制條例於修正時刪除修正前二犯及三犯之規
    定，一改修法前繁雜之處遇程序，僅將施用毒品犯簡化區分
    為初犯、再犯外，並認施用毒品者係屬病患性犯人，以觀察
    、勒戒戒除其身癮，併以強制戒治方式祛除心癮之措施。由
    是觀之，現行毒品危害防制條例仍採「刑罰處遇程序」與「
    治療之保安處分程序」二者併行之方式，並將施用毒品者區
    分為「初犯」與「再犯」之不同，詳言之，倘毒品施用者係
    前經觀察、勒戒或強制戒制等治療程序執行完畢5 年後，始
    再施用毒品之「初犯」，因認前所執行之觀察、勒戒或強制
    戒治足收戒除毒癮之效，自應重新先經觀察、勒戒或強制戒
    治等治療程序，並於治療程序執行完畢後由檢察官直接為不
    起訴處分，毋庸對之追訴處罰，反觀，在「再犯」之情形，
    因其先前所為治療程序顯未能收祛除毒癮之實效，且考量施
    用毒品者之再犯率偏高，乃簡化其刑事處遇程序，而對之直
    接追訴處罰，不再施以保安處分之治療程序，是現行毒品危
    害防制條例所採「初犯」與「再犯」之界分，已揚棄過去修
    正前毒品危害防制條例所採一、二、三犯之判斷標準及處遇
    程序，且側重於觀察、勒戒或強制戒治等治療程序是否確實
    收其成效。因之，對於所謂「初犯」與「再犯」之區別，除
    應視其是否於觀察、勒戒或強制戒治執行完畢釋放後，5 年
    後再犯者外，尚應兼顧其前次所施予觀察、勒戒、強制戒治
    程序之成效以資判斷，如此方能貫徹現行毒品危害防制條例
    之修正立法意旨，且細繹現行毒品危害防制條例第20條、第
    23條之立法理由可知，所謂「再犯」應係指依該條例規定執
    行觀察、勒戒、強制戒治完畢釋放，再犯施用毒品罪者均屬
    之（見該條例第20修法理由二後段），是對於現行毒品危害
    防制條例第20條第3 項規定「觀察、勒戒或強制戒治執行完
    畢後，5 年後再犯」之解釋，自應限於該施用毒品之行為人
    於觀察、勒戒或強制戒治執行完畢後5 年內均未再有任何施
    用毒品之犯行，始足當之，茍其施用毒品之犯行，前經觀察
    、勒戒或強制戒治執行完畢後，5 年內曾因再犯施用第一、
    二級毒品之行為，而經法院判處刑罰之處遇程序確定者，縱
    其係於觀察、勒戒或強制戒治執行完畢5 年後復為施用毒品
    者（即修正前毒品危害防制條例所稱之三犯或三犯以上），
    因其於治療程序之保安處分執行完畢5 年內，既仍有繼續施
    用毒品之犯行，即難認前所執行之治療程序有何戒除其身心
    毒癮之成效可言，自不得僅憑該次施用毒品犯行係在前次執
    行治療程序之保安處分完畢後，5 年後再犯一端，即依現行
    毒品危害防制條例第20條第3 項規定，逕認為「初犯」，而
    適用同條第1 、2 項之觀察、勒戒或強制戒治等治療程序，
    否則無異使接受治療程序執行成效不彰，而屢犯施用毒品罪
    之行為人，僅因其施用毒品行為與前次觀察、勒戒或強制戒
    治完畢之時間相距已逾5 年，反得循初犯之保安處分程序，
    獲邀寬典，不啻與前揭毒品危害防制條例之修法初衷背道而
    馳，是就此情形，仍應認屬「再犯」之範疇，直接適用刑事
    刑罰處遇之程序，始符修法之本旨。查本件被告前曾於90年
    間，因施用毒品案件，經臺灣臺中地方法院以90年度毒聲字
    第3853號裁定令入戒治處所施以強制戒治，業於91年8 月27
    日執行完畢釋放。其復不知悔改，在前開強制戒治執行完畢
    釋放後，且於5 年內之93年間仍再犯施用第一級毒品案件，
    經臺灣臺中地方法院於94年1 月24日，以93年度訴字第2723
    號判決判處有期徒刑1 年確定等情，此有臺灣高等法院被告
    前案紀錄表及臺灣彰化地方法院檢察署刑案資料查註紀錄表
    各一份存卷可參，而被告本件施用第一級毒品海洛因之犯行
    ，雖係在前次91年間強制戒治執行完畢5 年後所犯，惟被告
    於上開強制戒治執行完畢5 年內，曾再犯施用第一級毒品之
    罪經法院宣示判決並確定，已詳述如前，顯見其並非於強制
    戒治執行完畢後5 年內均無任何施用毒品之犯行，且其既已
    於強制戒治執行完畢5 年內再犯施用第一級毒品之罪，已符
    合毒品危害防制條第23條第2 項之所定之追訴要件，揆諸前
    開毒品危害防制條例條文及說明，被告所為本件施用第一級
    毒品海洛因之犯行，即無「初犯」規定之適用，自均毋須再
    重新施予觀察、勒戒或強制戒制之處遇程序，而均應直接訴
    追處罰。
三、另按海洛因、甲基安非他命係毒品危害防制條例所定之第一
    級毒品、第二級毒品，不得非法施用。是被告甲○○所為，
    核分別係犯毒品危害防制條例第10條第1 項之施用第一級毒
    品罪、同條第2 項之施用第二級毒品罪。查被告為供施用第
    一級毒品海洛因、第二級毒品甲基安非他命而持有各該級毒
    品之低度行為，應各為施用之高度行為所吸收，均不另論罪
    。又被告所犯上開2 罪，係犯意各別、行為互殊，應予分論
    併罰。末查被告前曾於93年間，因違反毒品危害防制條例案
    件，經臺灣臺中地方法院於94年1 月3 日，以93年度訴字第
    2877號判決判處有期徒刑1 年2 月確定；復因施用第一級毒
    品案件，經臺灣臺中地方法院於94年1 月24日，以93年度訴
    字第2723號判決判處有期徒刑1 年確定，再由臺灣臺中地方
    法院以94年度聲字第919 號裁定定其應執行刑為有期徒刑2
    年1 月確定，嗣經入監服刑，甫於95年6 月14日因縮短刑期
    假釋出監付保護管束，而於95年11月4 日縮短刑期期滿，因
    未經撤銷假釋而視為徒刑執行完畢，有臺灣彰化地方法院檢
    察署刑案資料查註紀錄表、臺灣高等法院被告前案紀錄表及
    臺灣高等法院在監在押全國紀錄表各一份附卷可稽，被告前
    受有期徒刑執行完畢，於5 年以內故意再犯本件有期徒刑以
    上之2 罪，為累犯，均應依刑法第47條第1 項之規定各加重
    其刑。
四、量刑及沒收部分：爰審酌被告曾因施用毒品經執行強制戒治
    後，仍未能戒斷其施用毒品之惡習，再犯本件施用毒品犯行
    ，足見其雖經強制戒治之治療程序，且前已因施用毒品案件
    ，經法院判處有期徒刑1 年，猶未能戒絕毒品而再次施用，
    惡行非輕，顯未能善體國家設置強制戒治機構，協助毒品施
    用者戒除毒癮之良法美意，惟念及施用毒品本質上係戕害自
    身健康之行為，尚未嚴重破壞社會秩序或侵害他人權益，及
    其施用第一級毒品海洛因、第二級毒品甲基安非他命之動機
    、目的、所生危害及犯罪後坦承犯行態度尚屬良好等一切情
    狀，分別量處如主文所示之刑，並定其應執行之刑，以示懲
    儆。另扣案之第一級毒品海洛因1 包（淨重0.24公克）係屬
    第一級毒品，且均係供被告施用毒品所用，不問何人所有，
    應均依毒品危害防制條例第18條第1 項前段規定，沒收銷燬
    之。又扣案之注射針筒1 支，為被告所有且為被告施用第一
    級毒品所用之物，業據被告自承在卷，應依刑法第38條第1
    項第2 款之規定沒收之。
據上論斷，應依刑事訴訟法第273 之1 條第1 項、第299 條第1
項前段，毒品危害防制條例第10條第1 項、第2 項、第18條第1
項前段，刑法第11條、第47條第1 項、第51條第5 款、第38條第
1 項第2 款，判決如主文。
本案經檢察官張聖傳到庭執行職務。
中　　華　　民　　國　　96　　年　　12　　月　　18　　日
                  刑事第二庭          法  官  黃齡玉
以上正本證明與原本無異。
如不服本判決，應於判決送達後10日內，向本院提出上訴書狀，
上訴書狀應「敘述具體上訴理由」，並按他造當事人之人數附繕
本。「切勿逕送上級法院」。
中　　華　　民　　國　　96　　年　　12　　月　　18　　日
                                      書記官  施嘉玫
毒品危害防制條例第10條
施用第一級毒品者，處 6 月以上 5 年以下有期徒刑。
施用第二級毒品者，處 3 年以下有期徒刑。
毒品危害防制條例第18條
查獲之第一、二級毒品及專供製造或施用第一、二級毒品之器具
，不問屬於犯人與否，均沒收銷燬之；查獲之第三、四級毒品及
製造或施用毒品之器具，無正當理由而擅自持有者，均沒入銷燬
之。但合於醫藥、研究或訓練之用者，得不予銷燬。
